【裁判字號】    97,勞訴,60
【裁判日期】    980430
【裁判案由】    給付資遣費等
【裁判全文】
臺灣臺中地方法院民事判決  97年度勞訴字第60號
原      告  乙○○
            戊○○
            丙○○
            丁○○
上4人共同
訴訟代理人  林建宏律師
被      告  臺中縣私立大統汽車駕駛人訓練班即謝皓亦
訴訟代理人  呂勝賢律師
上列當事人間請求給付資遣費等事件，本院於民國98年4月13日
言詞辯論終結，判決如下：
    主      文
原告之訴及假執行之聲請均駁回。
訴訟費用由原告負擔。
    事實及理由
壹、程序事項：
一、按「上訴人等四商號係某甲等四人各別獨資經營，雖無從認
    為非法人之團體，但該商號與其主人既屬一體，而被上訴人
    提出之起訴狀，亦係列其主人為該商號之法定代理人，茲祇
    改列其主人為當事人，即不生無當事人能力之問題。」、「
    按某商行為某甲獨資經營，固難認為有當事人能力，但某甲
    在一、二兩審既以法定代理人名義，代其自己獨資經營之某
    商行為訴訟行為，與實際上自為當事人無異，祇應於當事人
    欄內予以改列，藉資糾正，不生當事人能力欠缺之問題。」
    (最高法院43年台上字第601號判例要旨、44年台上字第271
    號判例要旨參照）。原告於起訴時列「台中縣私立大統汽車
    駕駛人訓練班」為被告，嗣後於97年10月20日變更被告為「
    台中縣私立大統汽車駕駛人訓練班即謝皓亦」，查「台中縣
    私立大統汽車駕駛訓練班」為獨資經營，有該訓練班「汽車
    駕駛人訓練班立案證書」影本及申請設立登記及歷次 (變更
    ) 登記申請書影本資料可稽，且原告起訴時亦以謝皓亦為被
    告法定代理人，並為本件訴訟行為，與實際上謝皓亦自為當
    事人無異，參酌上開最高法院裁判要旨，本院僅需將當事人
    欄改列「台中縣私立大統汽車駕駛訓練班即謝皓亦」，不生
    當事人能力欠缺或訴訟程序重大瑕疵之問題，先予敘明。
二、復按當事人之適格，係指當事人就特定訴訟標的有實施訴訟
    之權能而言，此項權能之有無，應依當事人與特定訴訟標的
    之關係定之（最高法院26年渝上字第639號判例意旨參照）
    。另按當事人是否適格，依原告起訴主張之事實定之，非依
    審判之結果定之，在給付之訴，祗須主張自己有給付請求權
    者，對於其主張為義務者提起，即為當事人適格（最高法院
    69年度台上字第1333號判決、79年度台上字第1391號判決參
    照）。本件訴訟中，原告依勞動契約及不當得利之法律關係
    ，訴請被告給付資遣費、預告工資及提撥金，依原告之主張
    ，原告為請求給付之權利人，被告為給付之義務人，均有實
    施訴訟之權能，縱審判結果，認原告之請求權不存在，仍非
    當事人不適格，是被告抗辯本件當事人不適格云云，要不足
    採。
貳、實體事項：
一、原告起訴主張：原告乙○○、戊○○、丙○○、丁○○分別
    於民國 (下同)93 年3月15日、94年6月1日、91年9月1日、
    89年10月1日起迄97年4月30日止受雇於被告，年資分別為4
    年1個月15天、2年11個月、5年8個月2天、7年7個月，原告
    乙○○、戊○○、丙○○三人均擔任被告駕訓班之教練職務
    ，因其職務屬案件計酬制，故每個月並無固定薪資，其平均
    每月薪資分別為新台幣 (下同)25,917 元、18,633元、27,3
    55元，原告丁○○係擔任被告駕訓班之會計職務，每月固定
    薪資為22,000元，原告等4人任職於97年4月30日時，被告無
    預警告知原告等4人僅須工作至今日，按勞動基準法第11條1
    款、第16條及第17條規定，依原告之年資，被告顯然違反上
    開預告期間規定終止勞動契約，自應給付預告工資，故原告
    乙○○得請求30日(即一個月)之預告工資25,917元及資遣費
    107,986元【每月薪資25719元×年資4(4+2/12)＝107,986元
    】，合計133,903元。原告戊○○得請求20日之預告工資12,
    422元 (18,633元×2/3＝12,422元)及資遣費54,347元【每
    月薪資18,633元×年資 (2+11/12)＝54,347元】，合計66,7
    69元。原告丙○○得請求30日 (即一個月)之預告工資27,35
    5元及資遣費157,291元【每月薪資27,355元×年資(5+9/12)
    ＝157,291元】，合計184,646元。原告丁○○得請求30日 (
    即一個月)之預告工資22,000元及資遣費166,833元【每月薪
    資22,000元×年資 (7+7/12)＝166,833元】，合計188,833
    元。原告自受僱於被告，被告均未依勞工退休金條例第14條
    規定負擔勞工退休金之提繳金，分別為原告乙○○12,969元
    、戊○○15,353元、丙○○32,622元、丁○○28,289元之提
    撥金而係自原告4人之薪資直接扣除，被告亦未返還予原告
    ，原告得依民法第179條不當得利之規定請求返還上開提撥
    金。並聲明：被告應給付原告乙○○146,872元、戊○○82,
    122元、丙○○217,268元、丁○○217,122元及均自起訴狀
    繕本送達翌日起至清償日止，按年息5%計算之利息。原告4
    人各願供擔保，請准宣告假執行。
二、被告則以：「台中縣私立大統汽車駕駛人訓練班」 (下稱大
    統駕訓班)係獨資經營之商號，97年4月30日前原是訴外人「
    甲○○」獨資經營，嗣後由謝皓亦向甲○○構買該「大統駕
    訓班」之設立執照及車輛設備等，且將設立經營地址遷移至
    「台中縣太平市○○路419號」，而於97年5月8日經交通部
    公路總局台中區監理所豐原監理站同意備查。原告等4人主
    張在97年4月30日前任職於「大統駕訓班」，實係受僱於訴
    外人「甲○○」，並非受僱於「大統駕訓班」或被告「謝皓
    亦」，亦即僱傭關係存在於原告等人與訴外人「甲○○」，
    並非存於「大統駕訓班」或被告「謝皓亦」之間，且原告等
    人離職後，亦委託江金榮2度送交個人履歷表予謝皓亦而求
    職，足證原告等人亦明知於97年4月30日均已自「甲○○」
    離職，而另再求職於「謝皓亦」。並聲明：原告之訴駁回；
    如受不利判決，願供擔保免為假執行。
三、兩造就下列事實不為爭執，並有戊○○之勞工保險被保險人
    投保資料表1份、丙○○之勞工保險被保險人投保資料表、
    勞工保險投保薪資調查表各1份扣繳單位設立 (變更)登記申
    請書各1紙、中監豐字第0970007915號函1紙、讓渡書、買賣
    契約書各1份、台中縣私立大統汽車駕駛人訓練班歷次負責
    人變更登記申請書3份、營業人暨扣繳憑單單位一查詢表3份
    、台中區理所豐原監理站97年11月3日中監豐字第097001873
    2號函文1份為證，本院自得採為判決之基礎：
  (一)原告乙○○、丁○○2人並未加保「台中縣私立大統汽車駕
    駛人訓練班」；原告戊○○於96年1月31日加保，於97年4月
    30 日退保；原告丙○○於94年12月28日加保，於97年4月30
    日退保。
  (二)「台中縣私立大統汽車駕駛訓練班」自79年8月29日開業，
    並辦理申請設立之營業人暨扣繳單位統一編號，其扣繳負責
    人為謝錦鎮，其後分別於91年1月7日變更扣繳負責人為詹超
    亮；於94年10月27日變更扣繳負責人為甲○○；於96年12月
    17日變更扣繳負責人為謝皓亦。
  (三)「台中縣私立大統汽車駕駛訓練班」於79年8月29日核准設
    立，負責人為謝錦鎮；90年6月27日變更負責人為詹超亮；
    94年10月17日變更負責人為甲○○；96年10月18日變更負責
    人為謝皓亦。
  (四)「台中縣私立大統汽車駕駛訓練班」於97年4月11日自原班
    址「台中縣太平市○○街188巷30號」，遷移至「台中縣太
    平市○○路419號」，交通部公路總局台中區監理所豐原監
    理站97年5月12日中監豐字第0970007915號函同意備查。並
    於97年5月27日申請扣繳單設立 (變更)登記。
四、得心證理由：
    原告主張其與被告間有勞動契約存在，被告以業務減縮對原
    告終止契約，自應給付預告工資及資遣費，且原告自受僱於
    被告，被告均未依法負擔勞工退休金之提繳金，分別為原告
    乙○○12,969元、戊○○15,353元、丙○○32,622元、丁○○28,289元之提撥金而係自原告4人之薪資直接扣除，被告
    亦未返還予原告，原告得依民法第179條不當得利之規定請
    求返還上開提撥金云云，被告則以前詞置辯，經查：
  (一)按民法第482條規定：「稱僱傭者，謂當事人約定，一方於
    一定或不定之期限內為他方服勞務，他方給付報酬之契約。
    」。又勞動基準法所規定之勞動契約，係指當事人之一方，
    在從屬於他方之關係下，提供職業上之勞動力，而由他方給
    付報酬之契約，該法所稱「勞工」，謂受雇主僱用從事工作
    獲致工資者。該法所稱「雇主」，謂僱用勞工之事業主、事
    業經營之負責人或代表事業主處理有關勞工事務之人，勞動
    基準法第2條第6款、第1款、第2款分別定有明文。故勞動契
    約之當事人乃勞工與雇主，雇主究為何人，端憑由何人僱用
    勞工之事實為斷。因此，本件判斷兩造間究有無成立勞動契
    約關係，應就兩造間有無為上開民法第482條之約定、被告
    是否為原告服勞務、原告曾否給付被告工資等構成要件事實
    視之。
  (二)本件原告固主張：被告謝皓亦早在96年12月18日即已獨資經
    營大統駕訓班，當時原告4人仍留任於該駕訓班，其等持續
    任職並上班工作之事實，要可解為對新舊雇主留用勞工邀約
    之默示同意，僱傭關係存在於兩造間。原告4人受僱期間分
    別為：原告張枝正自93年3月15日起至97年4月30日止。
    原告戊○○自94年6月1日起至97年4月30日止。原告丙○○自91年9月1日起至97年4月30日止。原告丁○○自89 年
    10月1日起至97年4月30日止云云，惟經詢之原告等人：
  (1)原告乙○○於98年3月23日到庭陳述：「 (法官問：在大統
    汽車駕訓班是誰僱用你？)謝時顯僱用我的，是在93年3 月
    12日，我到大統汽車駕訓班上班是謝時顯僱用我的，我服務
    到97年4月30日，97年4月份的時候班主任江金榮要我們重新
    遞送履歷表，但是我們都不知道為什麼要再遞送履歷表，我
    們也都沒有問，主任較我們做什麼我們就做什麼，97年4月
    30日，當天駕照考試完畢，謝時顯叫我們明天不用再上班了
    ，當天我們就到台中縣政府的勞委會申訴。從93年3月12日
    到97年4月30日，受僱期間都是謝時顯指揮我們的，他是我
    們的經理，(法官問：薪水何人發給你？)都是他太太發給我
    們的。(法官問：是否認識謝皓亦？)認識，他是謝時顯的孫
    子，謝皓亦的父親謝錦鎮在96年11月找員工開會，跟我們說
    駕訓班要謝錦鎮接手，叫我們要聽謝錦鎮的。(法官問：有
    無看過甲○○在公司？)沒有，我不認識她，所以沒有看過
    他。在受僱期間謝時顯的太太給付薪水是由合作金庫轉帳，
    謝錦鎮通知我們96年11月開會，開完會以後，謝時顯有繼續
    給付我們的薪水至97年4月30日，都是謝時顯的太太給付的
    。從96年11月到97年4 月30日，是謝時顯指揮我們工作的，
    謝錦鎮夫妻有出現在駕訓班巡視而已，我們認為的老闆還是
    謝時顯，因為是謝時顯給付我們薪水的。」等語。
  (2)原告戊○○於98年3月23日到庭陳述：「 (法官問：是否認
    識甲○○)不認識。(法官問：什麼時候到大統駕訊班工作？
    )乙○○是我的先生，我拿到教練證以後我就去大統駕訓班
    工作，時間我不記得，是謝時顯要我去上班的，我跟我先生
    的薪水都是匯到同一個帳戶，至於是誰匯款的我不清楚。謝
    錦鎮跟他太太叫我不要上班了，97年4月的時候，謝時顯跟
    我們說要換老闆，保證我們可以繼續做，他說要換股東，所
    以要我們形式上要寫履歷表，那個月我寫了二次，第一次寫
    了以後給班主任拿去，但都沒有消息，我就自己再寫一次履
    歷表，之後沒有消息我就打電話給謝錦鎮的太太，他跟我們
    說我們是臨時雇員，現在有股東，他也不敢說就能夠保證讓
    我們繼續去上班，後來就不了了之，97年4月30日的時侯謝
    時顯沒有叫我們去上班，我們就沒有去上班了，當天駕照考
    試完畢，我們就去台中縣政府勞委會申訴。」等語。
  (3)原告丙○○於98年3月23日到庭陳述：「91年的時候受僱駕
    訓班，當時是謝時顯僱用我的，我工作的期間都是謝時顯跟
    我們班主任指揮我們工作，薪水都是合作金庫轉帳，薪水是
    謝時顯轉帳過來的，96年的時後謝時顯就跟我們說有債務的
    問題，他說他沒有辦法繼續承租大統駕訓班新的場地，駕訓
    班會換成謝錦鎮來經營，後來96年、97年謝錦鎮、及他的太
    太王素月跟我們開會，要我們好好工作，公司會繼續經營，
    我們就繼續做，我們也都以為97年5月份我們公司會移到另
    外的新場地，結果97年4月30日的時候大統駕訓班就匆忙的
    收起來了，97年4月20幾號的時後謝時顯遇到我他跟我說欠
    他兒子錢，對我們很不好意思，叫我寫履歷投遞到新的駕訓
    班，我們主任幫我們把履歷拿給謝錦鎮，謝錦鎮向我們表示
    新的駕訓班那裡還有其他的股東，他沒有辦法一個人作決定
    ，後來我們向大統駕訓班要失業證明也不發給我們，雖然後
    來到勞委會協調的時候也表示歡迎我們去上班，我們有同事
    真的去上班的時候他也不僱用。謝錦鎮說公司要換新的場地
    ，要我們好好做，96年11月到97年4月30日，我們的薪水都
    是謝時顯轉帳到我們的戶頭裡面。謝時顯是掛名經理，但是
    錢的支出都是從謝錦鎮及他太太王素月經營的豐年駕訓班那
    裡出來的。他們兩家駕訓班有互相支援。」等語。
  (4)原告丁○○於98年3月23日到庭陳述：「面試我的人是謝時
    顯，我89年就去大統駕訓班工作，那時候負責人是詹超亮，
    但是面試我的人是謝時顯，我在駕訓班工作的期間，實際的
    老闆是謝時顯，員工的薪水也都是他給付的，97年4月30日
    ，我也不知道不要工作，我聽教練他們說公司不做了，公司
    要收起來了。公司的名字從甲○○改為謝皓亦的時候，謝錦
    鎮有找我們開過會，我有看過甲○○，他有來過公司，他是
    家庭主婦，他是謝時顯太太的乾女兒，所以我也很清楚甲○○只是掛名的名義人，公司登記的名義人會換，我們都知道
    他們只是掛名的名義人，我們實際的老闆是謝時顯。謝錦鎮
    找我們開會就說登記成謝皓亦來經營，實際是由謝錦鎮負責
    ，所以謝錦鎮找我們開會，開會的內容我們不清楚，我沒有
    參與，好像是要改善福利之類的。謝錦鎮在96年以後，有提
    供資金挹注到大統駕訓班，買車是由謝錦鎮出錢的。整個駕
    訓班後來都是謝錦鎮在負責，謝皓亦只是個學生他只是掛名
    的。96年11月以後大統駕訓班實際上還是謝時顯負責，薪水
    也是謝時顯他的太太轉帳給我們。謝錦鎮在這個時後都有近
    進出出，他來找謝時顯，做什麼的話我不知道。」等語。
  (5)依原告等人前開陳述之內容，原告等人受僱時，係由謝時顯
    雇佣原告等人，原告等人係受命於謝時顯從事工作，並由謝
    時顯按月給付原告等人薪資。原告戊○○、原告丙○○雖在
    大統駕訓班參加勞工保險，原告等人並在大統駕訓班設帳戶
    提撥退休金，然為原告辦理投保之人為謝時顯，為原告辦理
    提撥退休金之人亦是謝時顯，原告等人在大統駕訓班投保，
    僅是謝時顯借用大統駕訓班之名，為原告等人辦理上開投保
    、提撥退休金之事宜而已。依前述，原告等人自承其等係為
    謝時顯服勞務，亦自謝時顯處取得對價工資，被告謝皓亦只
    是個學生他只是掛名之負責人，是原告既明白知悉其等之雇
    主為謝時顯，被告謝皓亦非其等之真實雇主，則與原告等人
    有勞動契約存在之人為謝時顯，而非被告謝皓亦，向原告等
    人終止勞動契約之人為謝時顯而非被告謝皓亦，如應依勞動
    契約應對原告等人給付資遣費、預告工資之人，亦應由實際
    雇主謝時顯負責，實不因謝時顯假藉大統駕訓班之名義為原
    告等人辦理勞工保險、退休金提撥等事宜，而有所改變。是
    原告主張其等與被告謝皓亦間有勞動契約存在，被告謝皓亦
    向其等終止勞動契約，應給付資遣費、預告工資，於法無據
    ，不應准許。又原告等人之雇主為謝時顯，應為原告等人依
    勞工退休條例提撥退休金之人亦屬謝時顯之責任，則原告主
    張其雇主謝時顯未為其等提撥退休金，而自原告等人每月應
    領薪資中扣除退休金數額直接入帳戶，如屬真實，則未依法
    為原告等人提撥退休金而得利並致原告受有損害之人為謝時
    顯，原告就其等所受之損害，得請求返還不當得利之對象為
    謝時顯，被告謝皓亦非原告等人之雇主，並未得利，且無返
    還利益之義務，是原告主張被告謝皓亦就原告等人主張勞工
    退休提撥金之損害應負返還不當得利之責任，亦屬無據。
  (三)綜上所述，與原告等人有勞動約之人為謝時顯，原告等人係
    受謝時顯之命令指揮，而為謝時顯工作，並自謝時顯處取得
    工資，對原告等人表示終止勞動契約之人亦是謝時顯，被告
    謝皓亦並非原告等人之雇主，與原告等人本無勞動契約存在
    ，對原告等人並付資遣費、預告工資之義務，更無為原告等
    提撥退休金之義務，是原告等人對被告謝皓亦並無資遣費給
    付請求權、預告工資給付請求權，且被告謝皓亦對原告亦無
    不當得利之情事，原告等人對被告謝皓亦並無不當得利返還
    請求權存在，從而，原告等人本於資遣費給付請求權、預告
    工資給付請求權、不當得利返還請求權，分別訴請：被告應
    給付原告乙○○146,872元、戊○○82,122元、丙○○217,2
    68元、丁○○217,122元及均自起訴狀繕本送達翌日起至清
    償日止，按年息5%計算之利息，均無理由，均應予駁回。又
    原告之訴既遭駁回，其假執行之聲請，亦失所附麗，應併予
    駁回。
五、本件事證已臻明確，兩造其餘主張陳述、攻擊防禦方法及所
    提證據，經審酌後認於本判決結果不生影響，爰不一一論述
    ，附此敘明。
參、訴訟費用負擔之依據：民事訴訟法第78條。
中    華    民    國    98    年     4    月     30    日
                  民事第二庭    法  官  涂秀玲
正本係照原本作成。
如對本判決上訴，須於判決送達後20日內向本院提出上訴狀。
中    華    民    國    98    年     4     月    30    日
                                書記官


司法院資訊處製作；財團法人民間司法改革基金會備份。
